【裁判字號】    96,訴,1094
【裁判日期】    970623
【裁判案由】    商業會計法等
【裁判全文】
臺灣桃園地方法院刑事判決              96年度訴字第1094號
公  訴  人  臺灣桃園地方法院檢察署檢察官
被      告  丁○○
選任辯護人  陳慶瑞律師
上列被告因商業會計法等案件，經檢察官提起公訴（95年度偵字
第13639 號），被告於本院行準備程序中就被訴事實均為有罪之
陳述，本院合議庭裁定由受命法官獨任進行簡式審判程序，後經
檢察官聲請依協商程序判決，本院判決如下：
    主      文
丁○○共同幫助納稅義務人以不正當方法逃漏稅捐，處有期徒刑
伍月，減為有期徒刑貳月又拾伍日，如易科罰金，以銀元參佰元
即新臺幣玖佰元折算壹日。又共同連續意圖為自己不法之所有，
以詐術使人將本人之物交付，處有期徒刑肆月，減為有期徒刑貳
月，如易科罰金，以銀元參佰元即新臺幣玖佰元折算壹日。應執
行有期徒刑肆月，如易科罰金，以銀元參佰元即新臺幣玖佰元折
算壹日。緩刑參年。
    事實及理由
一、丁○○係依法設立登記後遷址至桃園縣平鎮市○○里○○路
    7 號5 樓之1 之「合巨實業有限公司（下稱合巨公司）」之
    實際負責人（該公司登記在案之董事依序為不知情之案外人
    林見利及賴德惠，統一編號為00000000，迄於民國92年9 月
    間已由經濟部命令該公司解散），負責該公司之實際經營，
    並以製作各類所得扣繳暨免扣繳憑單（下稱扣繳憑單）為其
    附隨業務，其明知友人乙○○（已先行審結）於87年間並未
    在合巨公司任職，竟為幫助納稅義務人即合巨公司以不正當
    方法逃漏87年度營利事業所得稅（下稱營所稅），而在徵得
    乙○○之同意並告知其作法後，與之共同基於行使業務上登
    載不實之文書及幫助逃漏稅捐之犯意聯絡，由丁○○在取得
    乙○○告知之出生年月日、身分證字號等個人資料後，於88
    年1 、2 月間某日，自行在合巨公司內，登載合巨公司給付
    乙○○於87年5 月至12月間之薪資所得新臺幣（下同）165,
    700 元之不實事項在乙○○之87年度綜合所得稅扣繳憑單（
    下稱綜所稅扣繳憑單）上，而作成該業務文書，並持以列報
    合巨公司當年度之營所稅扣抵項目，而行使該業務上登載不
    實之文書，合巨公司即以此不正當方法逃漏營所稅計41,425
    元，足生損害於稅捐機關對於核定稅額之正確性。丁○○復
    因自己債信不良，自知無法向銀行申辦信用卡使用，且無資
    力及意願如數清償信用卡債務，另取得乙○○之同意以其名
    義申辦信用卡供丁○○使用，其2 人遂共同意圖為自己不法
    之所有，基於詐欺取財之概括犯意聯絡，於88年7 、8 月間
    ，由丁○○持乙○○所交付之身分證（影本），填具信用卡
    申請書，先後以乙○○名義，向附表所示之華僑銀行（現更
    名為花旗〈台灣〉銀行，下仍稱華僑銀行）、聯邦商業銀行
    （下稱聯邦銀行）、中國信託商業銀行（下稱中國信託銀行
    ）及富邦商業銀行（現更名為台北富邦商業銀行，下稱台北
    富邦銀行）等4 家銀行申辦信用卡，其中，丁○○更基於行
    使業務上登載不實之文書之概括犯意聯絡，檢附乙○○上開
    虛偽不實之87年度綜所稅扣繳憑單作為財力證明而行使之，
    以便訛詐取信於銀行（編號一至三部分），均致該4 家銀行
    陷於錯誤，誤信申請名義人乙○○有還款能力及意願，而陸
    續核發並交付信用卡予丁○○使用，足生損害於各該銀行核
    卡之正確性；丁○○取得各該信用卡後，即承前詐欺取財之
    概括犯意聯絡，自88年7 月間起至91年9 月間止，陸續至附
    表所示之特約商店刷卡購物或向發卡銀行預借現金，致各該
    特約商店、發卡銀行陷於錯誤，而如數交付丁○○所購買之
    物或預借之現金，惟丁○○均以附表所示之方式繳納少額款
    項，以避免遭銀行停卡，而致信用卡無法繼續使用，總計，
    丁○○以此方式詐得之金額共約623,389 元（即附表「使用
    情形」欄金額之加總），乙○○則取得若干丁○○交付之打
    工零用金或允諾之借款作為上開各該作為之報酬。嗣因前開
    銀行陸續向信用卡名義人乙○○催討欠款，乙○○要求丁○
    ○清償未果，進而向臺灣桃園地方法院檢察署對丁○○提出
    偽造文書罪嫌之告訴（按此部分業由檢察官為不起訴處分確
    定，乙○○聲請交付審判亦由本院另案駁回確定），始循線
    查悉上情。案經臺灣桃園地方法院檢察署檢察官自動檢舉偵
    查起訴。
二、證據名稱：
  (一)被告丁○○於本院之自白（見本院卷第212 頁等筆錄）。
  (二)證人丙○○、甲○○之證詞。
  (三)附表所示各該銀行函覆之信用卡申請書、刷卡、繳欠款明細
    資料、合巨公司登記案卷、乙○○上開綜所稅扣繳憑單影本
    、財政部臺灣省北區國稅局95年5 月18日北區國稅審一字第
    0951025299號函及該局中壢稽徵所95年5 月23日北區國稅中
    壢一字第0951007362號函、臺灣桃園地方法院檢察署95年度
    偵字第13639 號被告偽造文書案件之不起訴處分書、臺灣高
    等法院檢察署96年度上聲議字第2473號處分書及本院96年度
    聲判字第29號刑事裁定等件。
三、按稅捐稽徵法第47條第1 款之規定，係將納稅義務人之公司
    責任，於其應處徒刑範圍，轉嫁於公司負責人，其犯罪或受
    罰主體原屬為納稅義務人之公司，僅因公司於事實上無從負
    擔自由刑，基於刑事政策之考量，乃設該規定，於應處徒刑
    之範圍內，轉嫁於公司之負責人，受罰之公司負責人，乃屬
    代罰之性質，並非因其本身之犯罪而負責任，且依該規定，
    轉嫁處罰之對象乃限於「公司法規定之負責人」，如非屬公
    司法規定之負責人，即不能令負該項刑責，其縱有參與公司
    逃漏稅捐之行為，應僅成立同法第43條第1 項之罪（最高法
    院95年度台上字第741 號、93年度台上字第5110號、84年度
    台上字第5528號等判決意旨參照）。又按各類所得扣繳暨免
    扣繳憑單係由扣繳義務人（如公司）依所得稅法所製作之單
    據，為從事此製作、登載業務之人業務上作成之文書，其用
    意在於方便稅捐稽徵機關蒐集及掌握課稅資料，以利稅捐之
    核課，並非證明交易事項發生之經過而為造具記帳憑證，或
    證明處理會計事項人員之責任而為記帳所根據之憑證，自難
    認係商業會計法所稱「原始憑證」或「記帳憑證」，如有登
    載不實，足生損害於公眾或他人，應係該當刑法第215 條之
    罪，且該罪屬於身分犯之一種，尚不成立商業會計法第71條
    填製不實會計憑證之罪（最高法院92年度台上字第6116號、
    91年度台上字第7411號、86年度台上字第5125號等判決意旨
    參照）。本件被告自承其係合巨公司之實際負責人，且乙○
    ○87年度不實之扣繳憑單為其所製作，堪信其係從事業務之
    人明知為不實之事項，而登載於其業務上作成之扣繳憑單之
    文書，足以生損害於稅捐機關核定合巨公司營所稅稅額之正
    確性，但被告並非公司法上之負責人甚明，是依上開說明，
    被告製作不實之扣繳憑單，並持以幫助納稅義務人合巨公司
    用虛列員工薪資所得以求扣抵之不正當方法逃漏87年度營所
    稅，應係該當刑法第216 條、第215 條行使業務上登載不實
    文書罪及稅捐稽徵法第43條第1 項之幫助納稅義務人逃漏稅
    捐罪，偵查檢察官於起訴書所犯法條欄認定其該當稅捐稽徵
    法第41條、商業會計法第71條第1 款之罪，均有不當，此業
    經公訴檢察官當庭更正如上（見本院卷第211 、212 頁簡式
    審判筆錄），先予敘明。本件經檢察官與被告於審判外達成
    協商之合意，且其業已認罪，合意內容為：稅捐稽徵法部分
    ，被告願受有期徒刑5 月之宣告，詐欺取財部分，被告願受
    有期徒刑4 月之宣告，如依法得以減刑，合併定應執行有期
    徒刑4 月、緩刑3 年之宣告（見本院卷第213 頁筆錄）。經
    查，上開合意並無刑事訴訟法第455 條之4 第1 項所列情形
    之一，檢察官聲請改依協商程序而為判決，本院爰不經言詞
    辯論，於協商合意範圍內為協商判決。
四、查被告犯罪之時間，均係在96年4 月24日以前，所犯上開之
    2 罪，均合於中華民國九十六年罪犯減刑條例第2 條第1 項
    第3 款所規定之減刑條件，應依該條例之規定各減其宣告刑
    之2 分之1 ，故各減刑如主文所示，並各定其易科罰金之折
    算標準，再依協商內容定其應執行之刑及諭知易科罰金之折
    算標準。
五、應適用之法條：刑事訴訟法第273 條之1 第1 項、第455 條
    之2 第1 項、第455 條之4 第2 項、第455 條之8 、第455
    條之11第2 項，稅捐稽徵法第43條第1 項，修正後刑法第11
    條前段、第2 條第1 項、第74條第1 項第1 款，刑法第339
    條第1 項、第216 條、第215 條，修正前刑法第28條、第31
    條第1 項、第56條、第55條後段、第51條第5 款、第41條第
    1 項前段（指90年1 月10日修正公布施行、同年月12日生效
    者），中華民國九十六年罪犯減刑條例第2 條第1 項第3 款
    、第7 條、第9 條、第10條第1 項，刑法施行法第1 條之1
    第1 項、第2 項前段，刪除前罰金罰鍰提高標準條例第2 條
    ，逕以判決處如主文所示之刑。
六、協商判決除有刑事訴訟法第455 條之4 第1 項第1 款於本訊
    問程序終結前，被告撤銷協商合意或檢察官撤回協商聲請者
    ；第2 款被告協商之意思非出於自由意志者；第4 款被告所
    犯之罪非第455 條之2 第1 項所定得以聲請協商判決者；第
    6 款被告有其他較重之裁判上一罪之犯罪事實者；第7 款法
    院認應諭知免刑或免訴、不受理者情形之一，及違反同條第
    2 項「法院應於協商合意範圍內為判決；法院為協商判決所
    科之刑，以宣告緩刑或二年以下有期徒刑、拘役或罰金為限
    」之規定者外，不得上訴。
七、本件如得上訴，而如不服本件判決，得自收受判決送達之日
    起10日內，向本院提出上訴書狀（須附繕本），上訴於第二
    審法院。
中    華    民    國    97    年    6     月    23    日
                  刑事第五庭  法  官  吳勇毅
以上正本證明與原本無異。
                              書記官  羅婉榕
中    華    民    國    97    年    6     月    25    日
附錄論罪科刑法條全文：
稅捐稽徵法第43條
（教唆或幫助逃漏稅捐等之處罰）
教唆或幫助犯第41條或第42條之罪者，處3 年以下有期徒刑、拘
役或科新台幣6 萬元以下罰金。
稅務人員、執行業務之律師、會計師或其他合法代理人犯前項之
罪者，加重其刑至二分之一。
稅務稽徵人員違反第33條規定者，除觸犯刑法者移送法辦外，處
1 萬元以上5 萬元以下罰鍰。
中華民國刑法第215條
（業務上文書登載不實罪）
從事業務之人，明知為不實之事項，而登載於其業務上作成之文
書，足以生損害於公眾或他人者，處3 年以下有期徒刑、拘役或
5 百元以下罰金。
中華民國刑法第216條
（行使偽造變造或登載不實之文書罪）
行使第210 條至第215 條之文書者，依偽造、變造文書或登載不
實事項或使登載不實事項之規定處斷。
中華民國刑法第339條
（普通詐欺罪）
意圖為自己或第三人不法之所有，以詐術使人將本人或第三人之
物交付者，處5 年以下有期徒刑、拘役或科或併科1 千元以下罰
金。
以前項方法得財產上不法之利益或使第三人得之者，亦同。
前二項之未遂犯罰之。
附表：被告以乙○○名義所申辦之信用卡
┌──┬─────┬─────┬────┬──────┬─────────┬─────┐
│編號│ 發卡銀行 │   卡號   │申辦時間│檢附財力證明│     使用情形     │ 積欠款項 │
├──┼─────┼─────┼────┼──────┼─────────┼─────┤
│ 一 │華僑銀行  │0000-0000-│88年7 月│乙○○87年度│自當年度核卡後至90│16,117元  │
│    │          │0000-0000 │間      │綜所稅扣繳憑│年7 月間，先後至大│（結算至92│
│    │          │          │        │單（見交查卷│潤發批發倉庫平鎮店│年2 月止）│
│    │          │          │        │第170 頁）  │、龍岡加油站有限公│          │
│    │          │          │        │            │司等特約商店刷卡消│          │
│    │          │          │        │            │費多筆，並因此取得│          │
│    │          │          │        │            │約102,960 元之財物│          │
│    │          │          │        │            │，惟從88年9 月起即│          │
│    │          │          │        │            │開始僅繳納約等於最│          │
│    │          │          │        │            │低應繳金額之整數金│          │
│    │          │          │        │            │額，以維持該卡之正│          │
│    │          │          │        │            │常使用功能。      │          │
├──┼─────┼─────┼────┼──────┼─────────┼─────┤
│ 二 │聯邦銀行  │0000-0000-│88年7 月│乙○○87年度│自當年度核卡後至91│94,519元  │
│    │          │0000-0000 │間      │綜所稅扣繳憑│年8 月間，先後至家│（結算至96│
│    │          │          │        │單（見交查卷│福股份有限公司、福│年7 月止）│
│    │          │          │        │第167 頁）  │記全家福客家菜館等│          │
│    │          │          │        │            │特約商店刷卡消費多│          │
│    │          │          │        │            │筆，並向該行預借現│          │
│    │          │          │        │            │金多次，均因此取得│          │
│    │          │          │        │            │約242,476 元之財物│          │
│    │          │          │        │            │及現金，惟從88年10│          │
│    │          │          │        │            │月起即開始僅繳納約│          │
│    │          │          │        │            │總應繳金額之1 成左│          │
│    │          │          │        │            │右，以維持該卡之正│          │
│    │          │          │        │            │常使用功能。      │          │
├──┼─────┼─────┼────┼──────┼─────────┼─────┤
│ 三 │台北富邦銀│0000-0000-│88年7 月│乙○○87年度│自89年12月間起至91│46,363元  │
│    │行        │0000-0000 │間      │綜所稅扣繳憑│年9 月間，先後至平│（結算至96│
│    │          │          │        │單（見偵卷第│東加油站有限公司之│年7 月止）│
│    │          │          │        │9頁）       │特約商店刷卡消費多│          │
│    │          │          │        │            │筆，並向該行預借現│          │
│    │          │          │        │            │金多次，均因此取得│          │
│    │          │          │        │            │約55,706元之財物及│          │
│    │          │          │        │            │現金，惟從90年1 月│          │
│    │          │          │        │            │起即開始僅繳納約等│          │
│    │          │          │        │            │於最低應繳金額之整│          │
│    │          │          │        │            │數金額，以維持該卡│          │
│    │          │          │        │            │之正常使用功能。  │          │
├──┼─────┼─────┼────┼──────┼─────────┼─────┤
│ 四 │中國信託銀│0000-0000-│88年8 月│無（已銷燬，│自當年度核卡後至91│110,850元 │
│    │行        │0000-0000 │間      │無從證明有無│年9 月間，先後至平│（結算至92│
│    │          │          │        │檢附，見交查│東加油站有限公司、│年3 月止）│
│    │          │          │        │卷第168 頁公│家福股份有限公司等│          │
│    │          │          │        │務電話紀錄）│特約商店刷卡消費多│          │
│    │          │          │        │            │筆，並向該行預借現│          │
│    │          │          │        │            │金多次，均因此取得│          │
│    │          │          │        │            │約222,247 元之財物│          │
│    │          │          │        │            │及現金，惟從88年9 │          │
│    │          │          │        │            │月起即開始僅繳納約│          │
│    │          │          │        │            │等於最低應繳金額之│          │
│    │          │          │        │            │整數金額，以維持該│          │
│    │          │          │        │            │卡之正常使用功能。│          │
└──┴─────┴─────┴────┴──────┴─────────┴─────┘


司法院資訊處製作；財團法人民間司法改革基金會備份。
